臺灣高等法院臺中分院民事判決　八十九年度上更(一)字第七○號
　　　上　訴　人　甲○○
　　　被　上訴人　乙○○
右當事人間請求清償借款事件，上訴人對於中華民國八十七年十一月十七日臺灣彰化
地方法院八十七年度訴字第五三六號第一審判決提起上訴，經判決後，最高法院發回
更審，本院判決如左：
    主    文
原判決廢棄。
被上訴人在第一審之訴及假執行之聲請均駁回。
第一、二審及發回前第三審訴訟費用由被上訴人負擔。
    事    實
甲、上訴人方面：
一、聲明：求為判決：(一)原判決廢棄。(二)右廢棄部分，駁回被上訴人在第一審之訴及
    假執行之聲請。(三)如受不利判決，願供擔保請准宣告免為假執行。(四)歷審訴訟費
    用由被上訴人負擔。
二、陳述：除與原判決記載相同者，茲引用之外，補稱：
    (一)被上訴人提出之匯款單五紙主張為兩造間借款憑證，惟查上訴人雖承認上訴人
      之存摺內有收到匯款，但否認係上訴人向被上訴人借用，且匯款單為金融機構
      所製作之匯款憑証，並非借據且無上訴人之簽名，上訴人否認借貸關係，被上
      訴人應就借貸事實負舉証責任。況且被上訴人所提出之匯款單其中一紙民國（
      下同）八十三年四月二十七日匯款新台幣（下同）壹拾參萬貳仟元之匯款單其
      金額經塗改為壹拾伍萬元整，另外一紙八十三年一月十九日匯款壹拾參萬元之
      原本亦經塗改，顯係已經作廢不予保存之意，否則以被上訴人所言上訴人並未
      親筆簽立借據與被上訴人，該匯款單應為唯一證據，被上訴人為何輕易塗改，
      其顯然認為該匯款單已不重要，唯一合理之原因為該筆匯款單所關係之債權債
      務業經解決，即該筆匯款單應係訴外人王正宗（原名王俊博，以下稱王正宗）
      與被上訴人之間借款，並經台南縣學甲鎮調解委員會作成調解書而告解決。
    (二)再依被上訴人所提支票三紙及退票理由單二紙，其發票人為津華國際企業有限
      公司（下稱津華公司），票載發票日為八十三年九月六日及二十一日，其金額
      分別為五十萬元、七十萬元、四十八萬八千元，無論時間或金額均與前揭匯款
      不符。被上訴人主張為本件借款之憑證，上訴人否認之。蓋：
    (1)查上訴人於八十三年八月十日前雖為津華公司之名義負責人，但其實際係擔任
      幼教工作，該公司係由其前夫王正宗負責經營，此有員工廖明仁及敦化國中家
      長之證明；且由被上訴人所提出於第一審卷六六頁之借用收據，係被上訴人將
      身份證出借王正宗設立津華公司之用，由該立據人為王正宗而非上訴人，亦得
      證明上訴人並非津華公司之實際負責人。被上訴人與王正宗本屬親戚，且被上
      訴人亦係津華公司之股東，其與王正宗關係密切，且有大額金錢借貸；而上訴
      人並不認識被上訴人，兩造間並無任何交情，被上訴人焉會在無任何擔保之情
      況下慨然出借上百萬元現款？橫諸上情，可證本件借款係王正宗向被上訴人借
      款利用上訴人之帳戶轉帳而交付津華公司支票予被上訴人。
    (2)次查被上訴人於第一審八十七年六月二十三日言詞辯論時稱「被告開立五張支
      票為被告向我借款，我即陸續匯款予被告，是被告先開支票予我。」；惟於八
      十七年十月二十七日言詞辯論時又改稱「該三張支票是我匯錢後才拿到」，於
      第二審八十八年三月十日準備程序筆錄又改稱「我先匯款給她，原先約定只借
      三、四個月就要還，後來沒還，我一直向她催討，於是我就到台北找她，甲○
      ○於是拿第三人的支票給我．．．，我借錢給甲○○時，約定利息借款每十萬
      元，利息一千元，起初有付了二、三個月，後來就沒付了，利息都是當面交給
      我的．．．」，於第二審八十八年四月三十日準備程序時卻又稱「．．．她每
      次都用電話向我借，匯款明細及次數金額如八十七年六月三日呈報狀紙附表所
      示，她表明半年償還，票共開了三張，是一次開立的，票是我到台北時，甲○
      ○交給我的，票是九月開的。」，而經上訴人表示其遭王正宗打傷，七月一日
      回娘家就沒住台北後，被上訴人隨即改稱「票是五六月開的才對．．．」，現
      於九十年一月三十一日　鈞院準備程序時被上訴人又稱「除了有匯款單外，就
      被上訴人親自向我借錢部分，因只有我們兩個人在場，所以沒有辦法舉證。至
      於借款到期日都是以支票為準。」、「月息百分之一。利息沒有付過。」，顯
      然被上訴人之供稱前後矛盾。
    (3)承上所述，被上訴人多次陳述所稱之借款與上訴人之經過，前後並不一致，其
      先稱上訴人先開立五紙支票予他才匯款，後又稱是他匯款後才取得三紙支票；
      而就借款約定之返還日期，其原先稱三、四個月就要還，後又稱半年償還，現
      再稱借款到期日都是以支票為準；而就上訴人是否有給付利息部分，其陳述更
      是南轅北轍。
    (4)按被上訴人分別於八十三年一月十九日匯款十三萬、四月二十七日匯款十三萬
      兩千元、六月六日匯款十五萬元、六月七日匯款七十萬元、六月十一日匯款二
      十三萬元，第一次匯款日與第二次匯款日間隔三個月，而與六月間總金額達一
      百一十萬元之三筆匯款日更有長達五個月之間隔，設若上訴人真向被上訴人借
      款，卻長達數月未給付其任何利息，或係如被上訴人所言僅給付兩、三個月，
      在無任何擔保情況下，被告竟願意再借款一百一十萬元予上訴人？而若真如被
      上訴人所言，上訴人並未依約還錢，屢經其多次催討，上訴人遂拿發票人為津
      華公司的支票與其擔保，為何被上訴人僅就本金部分取得支票擔保，卻未要求
      上訴人就約定之月息百分之一利息部分亦需開立支票？此情實在違背常理，啟
      人疑竇。
    (5)況上訴人既否認簽發支票交付予被上訴人，且支票亦無上訴人背書。而且該支
      票之發票人為津華公司，而公司實際負責人為王正宗，被上訴人亦為公司之股
      東之一，其與王正宗有金錢往來，並自王正宗處取得支票，自不足為奇，兩造
      間並無借貸關係。
    (三)所提出之台灣中區管理局室內電話裝機申請書，是證明不是伊在用，是王正宗
      用伊名義聲請，因伊住在台北，又因王正宗打伊因而離家，伊之身分證遺失，
      王正宗將身分證申請台灣大哥大。
    (四)本件被上訴人與上訴人前夫王正宗為表兄弟，伊二人間原有金錢借貸關係，其
      等於八十五年三月二十七日經台南縣學甲鎮調解委員會作成調解書八十五年民
      調字第三十三號，依該調解書上之記載，王正宗於八十三年一月九日至八十三
      年八月二日期間積欠被上訴人本息計二百二十五萬元，調解成立之金額為七十
      五萬，餘一百五十萬元被上訴人則拋棄權利。查該調解書所指之借貸時間恰與
      被上訴人所主張之匯款時間相吻合，王正宗與上訴人協議離婚時言明「男女雙
      方婚續中之債務由雙方各自負責償還。」，並交付前開調解書與上訴人，以為
      證明。被上訴人主張王正宗及上訴人係分別向其借款，兩人於短短八個月之借
      款金額即達四百萬元，並主張王正宗向其借款均由其以現金交付或匯款入王正
      宗個人之郵局帳戶，但經查對王正宗台北郵局第五十三支局即光武郵局之匯款
      記錄，卻發現自八十三年一月九日至八十三年八月二日期間，僅有二十五萬五
      千元入帳，且集中於八十三年七、八月間（83/07/12匯款100000元、83/07/22
      匯款5000元、83/07/27匯款50000元、83/08/02匯款100000元），由此顯見，
      王正宗於八十三年一月起即陸續向被上訴人借款，並於八十三年一月至六月間
      利用上訴人之郵局帳戶，而上訴人因不堪王正宗虐待，於八十三年七月八日，
      正式與其分居後，王正宗因無法再使用上訴人之郵局帳戶，遂改用其本人郵局
      帳戶，望　鈞院明察，命被上訴人提出八十三年一月九日至八十三年八月二日
      期間，其支出所述四百萬元借款之存款帳戶明細。
    (五)末查請求履行債務之訴，除被告自認原告所主張債權發生原因之事實外，應先
      由原告就其主張此事實，負舉証之責任，必須証明其為真實後，被告於其抗辯
      事實，始應負証明之責任，此為舉証責任分擔之原則，此著有最高法院四十三
      年台上字第三七七號判例可供參考。本件被上訴人就借貸關係存在之特別要件
      ：借貸關係意思表示互相一致，並未盡舉証責任，上訴人亦否認兩造間有任何
      借貸之合意。況衡諸種種證據亦可證明，被上訴人主張之一百三十六萬二千元
      借款係王正宗向被上訴人借用，並由王正宗開立津華公司支票予被上訴人，而
      就該筆借款，渠二人並已調解成立。上訴人既未向被上訴人借款，被上訴人請
      求上訴人返還，於法無據，本件兩造間無借貸關係，爰上訴請求判決如上訴聲
      明，以維權益！
三、證據：除援用第一審所提證據外，補提任職證明二件、補領國民身分證申請書影
    本一份、臺灣中區電信管理局室內電話裝機申請書影本三份為證、民事支付命令
    狀影本一份、起訴狀影本一份、臺灣彰化地方法院民事判決書影本一份、刑事告
    訴狀影本一份、聲明書影本一份台北郵局第五十三支局即光武郵局上訴人郵政儲
    簿影本一份及臺灣臺中地方法院檢察署傳票影本一份，並聲請訊問證人王正宗及
    聲請調閱津華公司登記資料及王正宗在台北郵局第五十三支局即光武郵局之帳戶
    交易情形。
乙、被上訴人方面：
一、聲明：求為判決：駁回上訴（或如主文第一項所示）。
二、陳述：除與原判決記載相同者，茲引用之外，補稱：
  (一)系爭借款確為上訴人所借，津華公司支票亦係上訴人所交付，上訴人前夫王正宗
    向被上訴人借款，均另由被上訴人交付現金或匯入王正宗個人之郵局帳戶，且王
    正宗均開其所有郵局支票給被上訴人，未曾以津華公司支票向被上訴人借款。被
    上訴人非津華公司股東，僅借王正宗使用名義而已。
  (二)本件系爭借款是上訴人向伊所借，約定利息是月息百分之一，當時均只兩造在場
    ，故無法舉證；至於借款之到期日都是以支票為準，至於支票款較匯款多，其差
    額三十二萬六千元是伊親自以現金交上訴人，但無證據證明。至於匯款五次，僅
    開三張支票，是先匯款給上訴人，經催付款時上訴人才開票，發票人是津華公司
    ，但無上訴人背書。
  (三)王正宗連本件共向伊借四百餘萬元，
三、證據：援用第一審所提證據。
丙、本院依職權向台北郵局第五十三支局即光武郵局查上訴人之帳戶領款情形。
    理      由
一、本件被上訴人主張：上訴人陸續向伊借款，合計一百三十六萬二千元，迄今仍未
    清償等情。爰依借貸關係，求為命上訴人如數給付，並自起訴狀繕本送達翌日起
    加計法定遲延利息之判決。上訴人則以：系爭款項係伊前夫王正宗持發票人為津
    華公司、負責人為伊之支票向被上訴人借貸，伊並非借款人，且該筆款項嗣後王
    正宗已與被上訴人經調解委員會調解成立而解決等語資為抗辯。
二、按當事人主張有利於己之事實者，就其事實有舉證之責任，民事訴訟法第二百七
    十七條定有明文；又稱消費借貸者，謂當事人約定，一方移轉金錢或其他代替物
    之所有權於他方，而他方以種類、品質、數量相同之物返還之契約，修正前民法
    第四百七十四條規定甚明。是金錢消費借貸契約之成立，除金錢之交付外，尚須
    有返還相同金額金錢之合意，為其構成要件。
三、查被上訴人主張其曾於八十三年一月十九日匯十三萬元、同年四月二十七日匯十
    三萬二千元、同年六月六日匯十五萬元、同年六月七日匯七十萬元、同年六月十
    一日匯二十五萬元，共匯款一百三十六萬二千元予上訴人，業據提出匯款四聯單
    五紙為證（原審八十七年度促字第三○○○號卷第五頁至第九頁），復為上訴人
    所不爭執（見原審卷第十九頁），此部分主張堪信為真，至於上開款項是否為上
    訴人所借，則為兩造所爭執之點，經查：
  (一)上訴人雖承認上訴人之存摺內有收到匯款，但否認係上訴人向被上訴人借用，且
    匯款單為金融機構所製作之匯款憑証，並非借據且無上訴人之簽名，上訴人否認
    借貸關係，被上訴人應就借貸事實負舉証責任。
  (二)本件上訴人辯稱：伊於八十三年間因與王正宗有婚姻關係，津華公司係王正宗所
    經營負責，伊實際上是擔任幼教工作，僅為名義上負責人，並不負責津華公司之
    經營，此有員工廖明仁之證明及敦化國中家長之證明（見本院上字卷第八六、八
    七頁），由此可見被上訴人持有之支票，並非伊簽發交付，且金額亦不相符；被
    上訴人所提出於第一審卷六六頁之借用收據，係被上訴人將身分證出借王正宗設
    立津華公司之用。由該立據人為訴外人王正宗而非上訴人，亦可得知上訴人並非
    津華公司實際負責人等語。
  (三)被上訴人於第一審八十七年六月二十三日審理時稱：「被告開立五張支票向我借
    款，我即陸續匯款於被告，被告先開支票與我」（見原審卷第二十頁）；惟於八
    十七年十月二十七日審理時又改稱：「該三張支票是我匯錢後才拿到」（見原審
    卷第六五頁）；於本院前審八十八年三月十日準備程序時再改稱：「我先匯款給
    她，原先約定只借三、四個月就要還，後來沒還，我一直向她催討，於是我就到
    台北找她，甲○○於是拿第三人的支票給我」（見本院上字卷第四五、四六頁）
    ，就上訴人所辯，王正宗設立津華公司，並實際負責經營之經過，其中王正宗於
    八十二年十二月二十日向被上訴人及蘇莊月娥借身分證影本申請公司，有借用證
    影本附卷可查（見原審卷第六六頁）；而被上訴人係津華公司之股東，有該公司
    變更登記事項卡影本可證（見本院上字卷第三三、三四頁）。則津華公司之實際
    經營者為王正宗，被上訴人應知之甚詳。另被上訴人陳述三次所稱借款與上訴人
    之經過，不但先後不一，且如其第一次所稱，係上訴人先開五張支票，陸續向伊
    借款，然被上訴人卻僅提出支票三紙而已；第二次所稱，該三張支票是伊匯錢後
    才拿到，但支票之金額與被上訴人總匯款額不符，被上訴人雖稱本件系爭借款是
    上訴人向伊所借，約定利息是月息百分之一，當時均只兩造在場，故無法舉證；
　　至於借款之到期日都是以支票為準，而支票款較匯款多，其差額三十二萬六千元
　　是伊親自以現金交上訴人，但自認無證據證明；第三次則稱，係伊先匯款給上訴
　　人，後來沒還，於是就到台北找她，上訴人於是拿第三人的支票給伊，均有筆錄
　　可稽（見原審卷第二十、六四頁、本院上字卷第四五、四六頁），且被上訴人所
　　提支票三紙及退票理由單二紙（見原審卷第六七頁），其發票人為津華公司，票
　　載發票日為八十三年九月六日及二十一日，其金額分別為五十萬元、七十萬元、
　　四十八萬八千元，無論時間或金額均與前揭匯款不符，而上開支票上訴人均未簽
　　名背書，是被上訴人先後陳述之金額既有不符，上訴人復未在該第三人之支票簽
　　名背書，自不得已此推定本件之借款人為上訴人。
  (四)觀之上訴人在台北郵局第五十三支局即光武郵局之帳戶，被上訴人於八十三年一
    月十九日匯十三萬元、同年四月二十七日匯十三萬二千元、同年六月六日匯十五
    萬元、同年六月七日匯七十萬元、同年六月十一日匯二十五萬元之款項，其中八
    十三年一月十九日匯入之十三萬元部分係當天一次全部領出；同年四月二十七日
    匯入之十三萬二千元部分，同一天分三次領出十萬元；同年六月六日匯入之十五
    萬元部分，同一天分兩次領出六萬元，第二天分兩次領出八萬元；同年六月七日
    匯入之七十萬元部分，同一天一次領出同額款項；同年六月十一日匯入之二十五
    萬元部分，至同年六月二十二日止，分十三次領出，每一次領出數萬元，其中於
    同年六月十四日及二十二日各領出三次等情，有該郵局之帳戶附卷可查（見本院
    上更(一)卷第五一至五三頁），參酌上訴人實際上是擔任幼教工作，已如前述，則
    不可能有如此多之時間處理上開金錢，且其金額較大，亦非擔任幼教工作之上訴
    人正常之開銷，是上訴人所辯王正宗向被上訴人借款利用上訴人之帳戶轉帳而交
    付一節，堪以採信。
  (五)上訴人前夫王正宗與被上訴人於八十五年三月二十七日在台南縣學甲鎮公所成立
    之調解，其內容固未說明包括被上訴人匯與上訴人之系爭五筆款項，然係就王正
    宗於八十三年一月九日至同年八月二日間積欠被上訴人之款項共計二百二十五萬
    元債務，予以調解，有台南縣學甲鎮調解委員會調解書附卷可查（見原審卷第二
    五頁）。而依被上訴人八十七年六月三日起訴狀附表所載其匯款至上訴人帳戶之
    日期分別為八十三年一月十九日、四月二十七日、六月六日、六月七日及六月十
    一日（見原審卷第十二頁），均在上開王正宗自八十三年一月九日至同年八月二
    日間積欠被上訴人二百二十五萬元之期間內；又雖王正宗於台北光武郵局亦有開
    立存簿儲金第○五六九四九之五號，系爭匯款非匯與王正宗或津華公司，而係匯
    入上訴人個人之帳戶內一節，經查閱王正宗上開存簿儲金帳戶，自八十二年十二
    月二十一日起至八十三年八月二日止入戶匯款僅有七次，包括被上訴人所匯者，
    其總金額亦僅二十五萬六千九百八十七元（見本院上字卷第七八至八○頁）。距
    上開王正宗向被上訴人所借之二百二十五萬元，相差約一百九十幾萬元之多，被
    上訴人所稱上訴人前夫王正宗向被上訴人借款，均另由被上訴人交付現金或匯入
    王正宗個人之郵局帳戶云云，即與事實不符，是自不得以此認定本件之借款人為
    上訴人。又據證人王正宗於原審法院九十年訴字第三七八號偽造文書案審理時陳
　　稱：向被上訴人所借之錢，後來都是伊一人還（見該卷第十五頁）；並以書狀陳
　　稱：向乙○○所借之款項，包括系爭借款，均已解決（見該卷第三二頁），參酌
　　被上訴人所提出之上開匯款，包括上訴人及王正宗之帳戶，總計僅一百六十一萬
　　八千九百八十七元，較台南縣學甲鎮調解委員會調解書所載二百二十五萬元為少
　　，則在調解書所記載訴外人王正宗所欠被上訴人之二百二十五萬元應包括系爭借
　　款，是縱認兩造間有消費借貸關係，亦應認為系爭借款業經台南縣學甲鎮調解委
　　員會調解成立，並由王正宗與被上訴人解決完畢，從而被上訴人自不得再為本件
　　之請求。
四、綜上所述，被上訴人就金錢消費借貸契約之成立，除金錢之交付外，尚須有返還
    相同金額金錢之合意，為其構成要件一節，依民事訴訟法第二百七十七條規定，
    對其主張有利於己之事實者，就其事實有舉證之責任，而未為舉證，且縱認兩造
    間有消費借貸關係，亦應認為系爭借款業經台南縣學甲鎮調解委員會調解成立，
    並由王正宗與被上訴人解決完畢，被上訴人自不得再為本件之請求，從而被上訴
    人主張依借貸之法律關係請求上訴人清償一百三十六萬二千元，及自起訴狀繕本
    送達翌日即八十七年四月十五日起，至清償之日止，按年息百分之五計算之法定
    利息，依前開說明，應認為無理由，原審判決予以准許，即有違誤，上訴意旨指
    摘原判決不當，為有理由，應予廢棄改判，並駁回被上訴人之請求及假執行之聲
    請。
五、兩造其餘陳述及舉證，不影響本件判決之結果，不予一一論述，附此敘明。
據上論結：本件上訴為有理由，依民事訴訟法第四百五十條、第七十八條，判決如主
文。
中　　　華　　　民　　　國　　九十一　　年　　　五　　　月　　　七　　　日
~B1民事第二庭審判長法　官　童有德
~B2　　　　　　　　法　官　翁芳靜
~B3　　　　　　　　法　官　黃永泉
右為正本係照原本作成。
不得上訴。
~B 　 　　　　　　書記官　林玉惠
中　　　華　　　民　　　國　　九十一　　年　　　五　　　月　　　七　　　日
                                                                        Ｂ
司法院已於九十一年一月二十九日以九一院台廳民一字第○三○七五號函，已將民事
訴訟法四百六十六條第一項所定上訴第三審之利益額數提高為新台幣一百五十萬元，
並訂於九十一年二月八日起實施，本件上訴利益未逾一百五十萬元依上開規定不得上
訴第三審。
